【裁判字號】    91,訴,1492
【裁判日期】    920905
【裁判案由】    偽造有價證券
【裁判全文】
臺灣臺中地方法院刑事判決                        九十一年度訴字第一四九二號
    公  訴  人  臺灣台中地方法院檢察署檢察官
    被      告  乙○○
    指定辯護人  本院公設辯護人丙○○
右列被告因偽造有價證券案件，經檢察官提起公訴（九十一年度偵字第七０八九號）
，本院判決如左：
    主  文
乙○○無罪。
    理  由
一、公訴意旨略以：被告乙○○乃昱煒電訊工程有限公司之負責人（設台中市○○路
    五五０號，下稱昱煒公司），與甲○○原為夫妻關係，該公司於民國八十八年十
    一月十七日經被告與告訴人東訊股份有限公司（下稱東訊公司）簽約，由昱煒公
    司代為銷售東訊公司之產品，並由被告乙○○開立本票供東訊公司債權之擔保。
    八十九年五月十七日前某日，在昱煒公司內，告訴人公司之業務專員林文夫又要
    求被告開立本票以供擔保，被告除以自己名義擔任發票人，開立發票日八十九年
    五月十七日，到期日為八十九年十二月三十一日之本票外，竟未經甲○○之同意
    授權，在發票人欄偽簽甲○○之姓名並盜用其印章，而偽造甲○○同亦擔任發票
    人之本票一紙，交付告訴人公司之林文夫。後因昱煒公司積欠告訴人貨款遲未清
    償，經告訴人屆期提示該紙本票不獲付款，而向台灣士林地方法院聲請裁定准予
    強制執行，經甲○○出而主張該紙本票非其親自簽名蓋章，告訴人始獲知上情；
    因認被告涉有刑法第二百零一條第一項之偽造有價證券罪嫌。
二、按犯罪事實應依證據認定之，無證據不得推定其犯罪事實，刑事訴訟法第一百五
    十四條定有明文。次按認定不利於被告之事實，須依積極證據，苟積極證據不足
    為不利於被告事實之認定時，即應為有利於被告之認定，更不必有何有利之證據
    ；另事實之認定，應憑證據，如未能發現相當證據，或證據不足以證明，自不能
    以推測或擬制之方法，以為裁判基礎；且認定犯罪事實所憑之證據，雖不以直接
    證據為限，間接證據亦包括在內，然而無論直接或間接證據，其為訴訟上之證明
    ，須於通常一般之人均不致有所懷疑，而得確信其為真實之程度者，始得據為有
    罪之認定，倘其證明尚未達到此一程度，而有合理之懷疑存在時，即無從遽為有
    罪之確信，有最高法院三十年上字第八一六號、四十年台上字第八六號、七十六
    年台上字第四九八六號等判例意旨足憑。
三、公訴意旨認定被告涉嫌刑法偽造有價證券罪，無非是以告訴人之指訴、證人甲○
    ○之證詞及該紙本票影本為憑。惟經訊問被告，堅決否認公訴人所指，辯解：昱
    煒公司於八十六年間設立時，前妻甲○○即曾與他共同簽發本票供告訴人擔保，
    以向告訴人公司取得貨物銷售；此次告訴人公司之林文夫前去昱煒公司，要求再
    出具本票供告訴人債權擔保乙事，他曾先以電話告知甲○○，甲○○事先知情而
    未拒絕，他又以為此僅屬先前之續保及增加購貨額度所需，當時雙方仍為夫妻關
    係，甲○○復為股東之一，而認甲○○不致拒絕，方代簽發本票；而甲○○之所
    以於事後否認，實因雙方已經離異，不願再受牽累所致等語。
四、經查：
    (一)告訴人指稱其執有以昱煒公司、被告及甲○○名義共同擔任發票人，發票日為
      八十九年五月十七日，到期日則為同年十二月三十一日，面額新台幣（下同）
      五十萬元之本票乙紙，經向臺灣士林地方法院聲請裁定准予強制執行後，為甲
      ○○出而否認該紙本票之真實性，言其並未擔任共同發票人等情節，固據提出
      該紙本票影本附卷為證（見偵查卷第十七頁），並經證人甲○○於偵查中為相
      同之證詞（見偵查卷第九－十頁、第二八頁），似即應認被告構成偽造有價證
      券之罪嫌。
    (二)惟以：
      1.證人甲○○於警、偵訊及本院審理時俱曾證稱昱煒公司於營業之初，她確曾
        共同開立本票供告訴人擔保，以代銷告訴人之產品；當時因為昱煒公司剛開
        幕，她又是被告妻子，所以同意擔任共同發票人（見偵查卷第九頁背面第六
        行、第二八頁第十二行、本院卷第二四頁倒數第五行起至第二五頁第五行止
        ）。
      2.又經本院向經濟部中部辦公室函索昱煒公司之登記資料，依該公司董事、股
        東名單之記載，證人甲○○確為股東之一無誤（見本院卷第四二頁）。
      3.再者，證人甲○○於檢察官偵訊時，尚有言及：「（問：之前妳有無授權乙
        ○○以妳的名義開立本票？）答：本件提示之本票，並不是我簽名的，但乙
        ○○有打電話至公司給我說，還要另外簽立一張本票，我說我很忙，回家再
        說，我並沒有明確的同意可以用我的名義簽立本票，乙○○之後也沒有再與
        我談起，直到隔了一、二年東訊公司找我時，我才知道‧‧‧」（見偵查卷
        第二八頁）；後於本院審理時，還再次具結證述：「（問：曾與被告共同於
        八十八年十一月十七日開立面額為五十萬元之本票一紙，供東訊公司擔保？
        當時是否由妳自己簽名蓋章？）答：我沒有開立，我沒有簽名蓋章。我只曾
        經在八十六年底昱偉公司剛開幕時，與被告共同開立壹張本票給東訊公司，
        否則東訊公司不肯將手機產品交由我們販賣，後來好像是八十八年間某日乙
        ○○打電話到我上班的公司來，表示先前簽發給東訊公司的本票已經到期，
        需要換單，要再簽立壹張本票交給東訊公司，我在電話中告訴他回家再說，
        除此之外，沒有簽立過任何本票交給東訊公司」等語（見本院卷第二四頁）
        ；相當明白直接地肯定被告的確有於事前通知她此事。
      4.此外，被告與證人甲○○於九十年二月間離異之事實，除已為甲○○於偵訊
        中敘明在卷外（見偵查卷第二八頁第四行），進而於本院審理時更證述：「
        （問：與被告之感情何時生變？）答：九十年初因被告經營昱偉公司不善，
        負債累累才導致我們離婚」、「（問：你與被告何時離婚？）答：九十年二
        月」、「（問：你與被告離婚前，被告與你娘家間有何金錢往來？）答：八
        十九年九月我娘家就曾幫被告處理過一些債務問題，因為他經營昱偉公司不
        善，替他償還四百多萬元，過了半年後，被告又發生債務上的困難，這次我
        娘家沒有再幫他處理，沒多久我們就離婚了」等語（見本院卷第二五－二六
        頁），可見其間離異之原因，端受經濟因素所殃及。
    (三)本院綜合前開有利、不利被告之所有事證加以判斷後，認為：固然甲○○對於
      公訴人所指為被告涉嫌偽造有價證券之該紙本票，並未於電話中明示授權被告
      代為簽發；惟其既亦係昱煒公司之股東，該公司成立之初復曾共同簽發本票交
      付告訴人以利營運，受被告徵詢擔任本件本票之共同發票人時未明確拒絕，且
      當時雙方之婚姻關係仍在存續中；則任何置身於被告之立場者，處在上開事實
      之環境下，確實極可能會因此產生甲○○應不會拒絕擔任共同發票人之認知，
      而在純為應付該公司營業所需，並無偽造有價證券之犯意下，代甲○○簽發本
      票交付告訴人；亦即，歸納被告前開辯解，確足使人領會被告言其並無偽造此
      件有價證券之犯意，似非杜撰推托之詞，而應予參採。況甲○○既於事前已受
      被告之徵詢，後來竟不再聞問，著實不盡符事理，甲○○於案發前果真既不知
      情、也不同意？非無疑義；兩人若非前開經濟因素而離異，甲○○是否猶將出
      面否認擔任共同發票人之真實性，也不無可再斟酌之餘地。基於以上所載各點
      ，本院猶豫而無法確認被告應構成偽造有價證券之犯行，乃作出有利於被告之
      判斷。
五、綜合前述，公訴人舉出告訴人之指訴、該紙本票影本暨甲○○之證詞，欲證明被
    告應該當偽造有價證券罪，確有所本；然因本院調查之結果，仍存有前開合理之
    懷疑，而無法完全充足地獲致有罪之心證，遂基於罪疑唯輕，諭知被告無罪之判
    決，以符法制。
據上論斷，應依刑事訴訟法第三百零一條第一項，判決如主文。
中      華      民      國      九十二    年    九      月      五      日
                                        法  官  莊  深  淵
右正本證明與原本無異。
如不服本判決，應於送達後十日內向本院提出上訴狀（須附繕本），上訴於台灣高等
法院台中分院。
                                        書記官
中      華      民      國      九十二    年    九      月      五      日


司法院資訊處製作；財團法人民間司法改革基金會備份。
